【裁判字號】    98,上訴,2487
【裁判日期】    980916
【裁判案由】    毒品危害防制條例等
【裁判全文】
臺灣高等法院刑事判決                98年度上訴字第2487號
上  訴  人  臺灣桃園地方法院檢察署檢察官
被      告  甲○○
指定辯護人  本院公設辯護人陳德仁
上列上訴人因被告違反毒品危害防制條例等案件，不服臺灣桃園
地方法院97年度交訴字第43號，中華民國97年12月30日第一審判
決（起訴案號：臺灣桃園地方法院檢察署96年度偵字第17850號
），提起上訴，本院判決如下：
    主  文
上訴駁回。
    理  由
一、本件公訴意旨略以：被告甲○○於民國96年7月15日13時許
    ，在桃園縣中壢市某真實姓名不詳綽號「木瓜」住家，以新
    臺幣（下同）6,000元之代價，販賣第一級毒品海洛因予乙○○。另被告於96年7月15日22時35分許為警採集尿液前26
    小時、96小時內，在某不詳處所施用第一級毒品海洛因及第
    二級毒品安非他命後（施用毒品部分，業據檢察官另案聲請
    觀察勒戒），已達不能安全駕駛動力交通工具之程度，於同
    日18時許，駕駛V9-3323號自用小客車搭載乙○○欲收取當
    日販賣海洛因之代價6,000元。嗣被告駕車行經桃園縣八德
    市○○路576號前，因形跡可疑為警盤查，被告為躲避查緝
    ，竟於不能安全駕駛之情況下，高速駕駛該車逃逸，於當日
    20時50分許，行至桃園縣桃園市○○路與江南三街口時，因
    車速過快失控，先後撞擊丙○○所騎乘之腳踏車，及丁○○
    所駕駛之G8-1358號自用小客車，致使丙○○因而受有下背
    挫傷、頭部外傷之傷害，其所騎乘之腳踏車亦毀損不堪使用
    ；丁○○所搭載之乘客戊○○，亦受有頭部挫傷之傷害（未
    據提出告訴）。被告駕車肇事使人受傷後，乃停車旋於下車
    時遭員警圍捕制服，因認被告涉有毒品危害防制條例第4條
    第1項之販賣第一級毒品、刑法第185條之3服用毒品不能安
    全駕駛、第185條第1項妨害公眾往來安全等罪嫌云云。
二、本件公訴意旨認被告涉犯販賣第一級毒品、服用毒品不能安
    全駕駛、妨害公眾往來安全等罪嫌，係以：（一）證人乙○○於警詢、偵查中之證述；（二）證人丙○○、丁○○、戊○○警詢、偵查中之證述；（三）臺灣檢驗科技股份有限公
    司所出具被告之驗尿報告；（四）道路交通事故現場圖及照
    片10張；（五）證人即員警林獻祥、許曜麟之證述等資為論
    據。
三、按犯罪事實應依證據認定之，無證據不得推定犯罪事實，又
    不能證明被告犯罪者，應諭知無罪之判決，刑事訴訟法第15
    4條第2項、第301條第1項分別定有明文。是以事實之認定應
    憑證據，如未能發現相當證據，或證據不足以證明，自不能
    以推測或擬制之方法，為裁判基礎。苟積極證據不足為不利
    於被告事實之認定時，即應為有利於被告之認定。另認定犯
    罪事實所憑之證據，雖不以直接證據為限，間接證據亦包括
    在內，然無論直接證據或間接證據，其為訴訟上之證明，須
    於通常一般之人均不致有所懷疑，而得確信其為真實之程度
    者，始得據之為有罪之認定，倘其證明尚未達到此一程度，
    而有合理之懷疑存在，無從使事實審法院得有罪之確信時，
    即應由法院為諭知被告無罪之判決，最高法院著有40年臺上
    字第86號、30年上字第 816號、76年臺上字第4986號判例可
    參。
四、原審訊據被告堅決否認有檢察官所指之販賣第一級毒品海洛
    因、服用毒品不能安全駕駛及妨害公眾往來安全等犯行，辯
    稱：我沒有販賣毒品海洛因，我僅於96年7月15日於龍南路
    住處有施用海洛因、安非他命各一次，但沒有不能安全駕駛
    ，是警察先撞我車導致失控，我車禍後下車察看，警察就將
    我制伏等語。
五、經查：
（一）關於被告被訴販賣第一級毒品部分
１、本件證人乙○○雖於偵查中先證稱：「96年7月15日我在被
    告車上是因為我跟被告買毒品，欠被告錢，要拿錢給被告。
    當天跟被告購買安非他命」云云。嗣稱：「我用6,000元跟
    被告購買海洛因0.9公克，之前就先跟被告拿過海洛因，6,
    000元先欠著，被逮捕那天是準備要還錢給被告，我沒有向
    被告購買安非他命。我是在96年7月15日中午1、2點在中壢
    市龍岡消防對附近，在一個朋友綽號『木瓜』的家中向被告
    購買的。」、「向被告購買的海洛因，我當天4點多已經吸
    掉了。被抓到驗尿只有二級毒品反應，我想應該是沒代謝掉
    ，我那天拿到海洛因本來就要直接給被告錢，是被告跟我說
    有事情在忙，跟我約晚上6、7點才還，後來被告開車跟我約
    在外面跟我拿6,000元，我就上車不到5分鐘就被警察追」云
    云（見偵查卷第85頁至第86頁）。復於原審審理時證稱：「
    96年7月15日下午2、3點，我在龍岡消防隊附近一個叫做木
    瓜的朋友家，跟被告拿海洛因0.9公克，當時說要給被告6,0
    00元，因為當時身上沒有錢，錢是後面被抓的時候才給的，
    那時候在車上就是要還中午拿海洛因的錢，當時引擎是開動
    的停在路旁。我當日下午4時就施用海洛因，我也經常施用
    安非他命」云云。（見原審院卷第36頁至第44頁）。比對其
    先後說詞，究竟乙○○是跟被告購買海洛因或安非他命，於
    偵查中供述並不一致，又乙○○對於當時是何原因，未將購
    買毒品價金當場交付被告，而延遲至當日晚上才約定交付乙
    節，乙○○先稱：「是被告跟我說他有事情在忙」，後稱：
    「因為當時身上沒有錢」，以此單純之購買毒品未當場交付
    價金之原因供述亦有出入，而經原審調閱臺灣桃園地方法院
    96年度桃簡字第2477號簡易判決，乙○○於被查獲當天驗尿
    結果僅檢出甲基安非他命陽性反應，並無海洛因代謝物反應
    ，是其證稱於當日下午已將向被告購買海洛因吸掉了云云，
    與尿液檢測反應不符，是乙○○所證向被告購買海洛因乙節
    ，是否屬實，顯有疑問，當不能逕採為不利於被告之證據。
２、按施用毒品者，其所稱向某人購買之供述，須補強證據以擔
    保其供述之真實性。衡以施用毒品者其供述之憑信性本不及
    於一般人，況施用毒品者其供出來源，因而破獲者，法律復
    規定得減輕其刑，其有為偵查機關誘導、或為邀輕典而為不
    實之陳述之可能，其供述之真實性自有合理之懷疑，必須補
    強證據佐證，以擔保其供述之真實性，俾貫澈刑事訴訟無罪
    推定及嚴格證明之基本原則，此有最高法院96年度臺上字第
    1029號判決要旨足資參照。本件被告為警查獲時所扣得知電
    子秤、分裝袋、安非他命，被告均承認為其所有，該電子秤
    經原審依職權送鑑定，雖檢出甲基安非他命、愷他命、海洛
    因之成分，有憲兵司令部刑事鑑識中心鑑定書在卷（見原審
    卷第88頁），然仍無法排除被告用以購買毒品時確認重量是
    否足夠，或因施用毒品成癮，為秤重分裝以供自己逐次施用
    並避免施用過量之可能性。至於被告遇警盤查即開車逃逸乙
    節，由於其本身即有施用毒品之行為，或係因此而畏懼警方
    查察，當不能以此推論其有販賣第一級毒品之犯罪事實。從
    而，本件除乙○○前後不一致之單一證述外，並無其他補強
    證據擔保乙○○證詞之真實性。
３、綜上，本件尚乏積極證據足認被告有販賣第一級毒品之行為
    ，揆諸前開說明，此部分應為被告無罪之諭知。
（二）關於被告被訴服用毒品不能安全駕駛及妨害公眾往來安全
      部分
１、被告於96年7月15日22時35分許為警採集尿液前26小時、96
    小時，服用甲基安非他命及海洛因之事實，有卷附臺灣檢驗
    科技股份有限公司第CH/2007/71412號濫用藥物尿液檢驗報
    告書（見偵查卷第66頁）、臺灣桃園地方法院96年度毒聲字
    第1155號裁定可供佐證，惟是否因服用毒品不能安全駕駛動
    力交通工具之犯罪認定，仍須有更多科學數據為證。原審依
    職權函詢臺北市立聯合醫院松德院區，經該院以97年10月21
    日北市醫松字第09733313300號函文表示：如果僅以尿液中
    甲基安非他命濃度，並無法判斷是否足以影響安全駕駛，就
    學理而言，使用安非他命後其作用確實會改變意識狀態進而
    影響安全駕駛，故需再參考多方資料，包括安非他命用量、
    安非他命血中濃度、駕車時精神狀態，才能加以衡量和判斷
    （見原審卷第86頁）。蓋尿液中毒品含量只能反應被告施用
    毒品經過身體代謝後的殘量，確認被告曾經施用該毒品，卻
    無法推估被告駕車時毒品在血液中含量，以及該血液中毒品
    含量是否足以影響其駕駛動力交通工具之精神狀態認定。依
    據當時坐在被告車上副駕駛座之乙○○於原審證稱：「被告
    開車時精神狀況不錯，看被告的眼神，精神蠻好的，說話狀
    況跟現在一樣」。再依證人即員警許曜麟、林祥於原審審
    理證稱：「被告下車後，精神狀況正常」、「圍觀群眾很多
    ，我們喝令他坐下，再詢問他的身分相關資料，問他為何看
    到警方就逃，被告的精神狀況正常良好，其意識清楚，言語
    正常。」（見原審卷第42頁至第43頁、第71頁、第75頁)，
    堪認被告肇事當時意識狀態清楚，其雖服用毒品，應認尚未
    因此達不能安全駕駛狀態。
２、按刑法第185條第1項妨害公眾往來安全罪，係以「生往來之
    危險」為其客觀構成要件，屬「具體危險犯」而非「抽象危
    險犯」，故是否該當本罪，需有積極之證據證明具體危險之
    事實，而非僅以籠統之抽象危險理論，即可以該罪相繩。而
    「法規採取附有例示情形之概括規定者，係以概括文義作為
    例示文義之補充規範，在法解釋論上一方面須以概括規範賦
    予例示規範之適用外延，在另一方面，概括規範之適用亦須
    受限於與例示規範相當之程度」。對於條文中「或以他法致
    生往來之危險」係指除損壞、壅塞以外，其他凡足以妨害公
    眾往來通行之方法皆是，但需達於相當壅塞或損壞道路之程
    度始足當之。「為躲避警方追捕而駕車違反交通規則」，並
    不符本法之要件，有最高法院97年度臺上字第731號判決意
    旨可資參照。本件被告駕車雖有超速，但並未逆向行車，業
    據證人丙○○、丁○○、戊○○於原審審理證述明確（見原
    審卷第46頁、第48頁至第50頁、第53頁）；就警方駕車追捕
    被告過程，據證人即當時追緝員警許曜麟、林祥於原審審
    理證述：追逐時間約15到20分鐘，被告時快時慢，車多時就
    慢，車少就快，車子有蛇行、闖紅燈、看到前面有縫隙被告
    就鑽來鑽去，被告高速蛇行的路段是中華路，當時中華路車
    流量很大等語（見原審卷第70頁、第73頁、第74頁）。足認
    被告當日為逃避員警追緝之駕車行為，雖有超速、蛇行、闖
    紅燈，但仍未造成客觀上確已達到壅塞、截斷癱瘓道路，因
    此致他人無法安全往來之程度。
３、綜上，被告並無因服用毒品致不能安全駕駛之情形，其駕車
    縱有超速、蛇行、闖紅燈之交通違規，然未達壅塞、截斷癱
    瘓道路，致他人無法安全往來之程度，已如前所述，既無從
    證明被告犯罪，就此部分，應依法亦為被告無罪之諭知。
六、檢察官上訴意旨雖稱：
（一）證人乙○○於偵查中及原審審理中均明確陳稱有於96年7
      月15日下午2、3點，在龍岡消防隊附近跟被告去跟「木瓜
      」拿海洛因4分之1約0.9公克，代價6,000元，被查獲時，
      在車上就是要還中午拿海洛因的錢給被告等語，而販賣毒
      品之人，為了躲避追緝，通常會將毒品與金錢分開交付及
      收取，原審判決認販毒者將毒品與金錢分開交付，係增加
      遭查緝風險，實與經驗法則有違。且乙○○於原審審理中
      證述時，其施用第二級毒品之犯罪，業經判決確定並移付
      執行，乙○○根本不需要為了求得其施用毒品行為供出上
      源以邀輕典而為構陷被告之證述，原審未審酌此點，而認
      乙○○有供出上源以邀輕典，而為不實陳述之懷疑，實屬
      無據。另被告亦自陳有施用海洛因之情形，其海洛因係向
      「木瓜」之人所購買等語，與乙○○所證稱：被告向「木
      瓜」購買海洛因後，再賣給我之陳述相符，且被告於警詢
      中亦供陳有為乙○○購買過安非他命等語，則乙○○所述
      與被告供述核有相符之處，顯可採信。又被告亦自承當天
      與乙○○在車上，確實係為了向乙○○收錢等語，若僅係
      一般收取借款債務，被告何以需一見警員臨檢，即開車逃
      逸，並與警員追逐20分鐘之久，被告於警詢中供陳因當時
      持有毒品，為逃避查緝才會拒絕盤檢，沿途丟棄第二級毒
      品安非他命等語所述顯與常情較符合，而具有較可信之情
      形。乙○○之驗尿報告雖呈第二級毒品安非他命反應，惟
      不能排除證人係因向被告購買海洛因而遭被告所詐欺，而
      給予較為廉價之第二級毒品安非他命所致，尚不能認為證
      人乙○○主觀上有為不實之陳述。
（二）證人許曜麟於原審審理中證述稱：「我們開車跟在被告後
      面，試圖要請被告停車，我們有鳴警笛並按喇叭，但被告
      沒有停車，一直狂飆，車速約時速80公里以上，並蛇行闖
      紅燈，當時中華路上車流量很大，有好幾次都差一點撞到
      旁邊的機車騎士或開車的人。」等語，證人林獻祥於原審
      審理中證述稱：「被告車子有蛇行，在每個路段都有，給
      我的感覺就是他們在玩命。」、「（中間追逐過程中，被
      告有無出現對行人或其他駕駛車輛危險的威脅狀況？）有
      的，被告只要看到前面有縫隙，就會鑽來鑽去…」等語，
      而被告確實在追逐過程中在桃園市○○路、江南三街口撞
      毀丙○○腳踏車、再撞擊丁○○自用小客車，為被告所自
      承，且有丙○○、丁○○、林獻祥、黃雅惠之證述可證，
      而證人丙○○於審理中證述：被告車速很快，時速可能破
      百，是兩台車平行進入上海路等語。證人丁○○及戊○○
      雖於審理中證述被告從中山路轉過來時，並無蛇行等語，
      惟與證人林獻祥證述：被告進入上海路時，有蛇行，因為
      被告不讓我們超車等語互有歧異，然證人己○○○○係一
      路追逐車輛，對於被告車輛行徑，顯較突然間遭被告車輛
      撞擊之證人戊○○及丁○○所見清楚。證人戊○○及丁○○瞬間遭被告撞擊，其是否可清楚看見被告車輛是否蛇行
      ，顯有可疑，證人陳獻祥證述顯較為可採，顯見被告於警
      車追逐過程中，闖紅燈、蛇行、高速駕駛，時間持續15至
      20 分鐘許，已對沿途之不特定車輛、行人產生延續性之
      具體危害，且於轉進上海路段時，撞擊丙○○腳踏車、並
      與丁○○之自用小客車對撞，其具體危險甚已實現，而造
      成他人身體、生命、財產之實害損失，客觀上已達到致他
      人無法安全往來之程度，與一般車輛駕駛之短暫、對特定
      人所造成抽象危害之違規行為顯有差別，原審對於證據採
      擇及判斷事實有違經驗法則，認事用法尚難認允洽等語。
七、依前引最高法院96年度臺上字第1029號判決意旨，施用毒品
    者，其所稱向某人購買之供述，須補強證據以擔保其供述之
    真實性。而所謂必須補強證據佐證，係指毒品購買者之供述
    縱使並無瑕疵，仍須補強證據佐證而言，以擔保其供述之真
    實性。該所謂補強證據，必須與施用毒品者關於相關毒品交
    易之供述，具有相當程度之關聯性，且足使一般人對於施用
    毒品者之供述無合理之懷疑存在，而得確信其為真實，始足
    當之。本件證人乙○○於警詢、偵查及原審中所為之陳述，
    關於其究竟係向被告購買海洛因或者甲基安非他命，又何以
    為當場付款各節，所言前後不一，已難以信為真實，而被告
    供稱其所施用海洛因係向「木瓜」之人所購買，與乙○○證
    稱；被告向「木瓜」購買海洛因後，再賣給我之陳述，一則
    係被告陳述其所「施用毒品」之來源，一則係乙○○證稱被
    告「所出售毒品」之來源，檢察官將其混為一談，指稱二者
    陳述相符，顯有誤會。又海洛因為第一級毒品，會對中樞神
    經形成抑制作用，而安非他命為具醒覺亢奮作用之第二級毒
    品，二者無論外觀、藥性、施用方式均有不同，以施用毒品
    者乙○○之使用經驗，彼此混淆誤認之可能性極微，檢察官
    既以證人乙○○所稱其向被告購買毒品海洛因施用之證言作
    為被告販賣第一級毒品海洛因之證據，即應就乙○○證詞為
    真實可信及被告所提供者確為毒品海洛因提出積極之證明，
    在乙○○之尿液檢體驗無海洛因代謝反應狀況下，檢察官上
    訴意旨所持「乙○○之驗尿報告雖呈第二級毒品安非他命反
    應，惟不能排除證人係因向被告購買海洛因而遭被告所詐欺
    ，而給予較為廉價之第二級毒品安非他命所致」觀點，純屬
    個人推論，已違反刑事訴訟法第154條第2項所定證據裁判原
    則。倘若檢察官認為真有其事，亦屬被告所為是否有販賣第
    二級毒品安非他命及詐欺取財犯罪之問題，而此部分與被告
    被訴販賣第一級毒品海洛因之基本社會事實並非同一，自應
    由檢察官另行依法偵辦處理。檢察官以前揭論述作為證人乙○○所言真實並足以證明被告販賣第一級毒品犯行之補強證
    據，邏輯似有矛盾，尚難採認。又被告之所以駕車逃逸抗拒
    警方臨檢，原因甚多，不能排除其本身施用毒品乃畏罪脫逃
    之可能，在無積極證據之情況下，以被告有拒絕警方盤查之
    事實，即推論被告有販賣第一級毒品海洛因之犯行，亦有率
    斷之虞，本院無從以此為被告不利之認定。
八、又上訴意旨主張本件有證人許曜麟、林獻祥、丙○○、丁○○、戊○○等人之陳述，堪認被告於案發時與警車追逐過程
    中，有服用毒品不能安全駕駛，闖紅燈、蛇行、高速駕駛及
    撞擊他人，致他人生身體、生命、財產之實質損害等情，惟
    被告係為逃避員警盤查而駕車超速、蛇行及闖越紅燈，以其
    駕車時之精神狀況尚屬良好之情事觀之，被告駕車發生車禍
    肇事之原因，當在於違規超速躲避警方追捕，而非在於服用
    毒品致無法安全駕駛，另徵諸被告僅係個人駕車違規闖紅燈
    、蛇行、超速駕駛，不能與台灣時下飆車族夥眾集結佔據道
    路飛車競逐之壅塞、截斷道路通行而生往來危險之情形相提
    並論，揆諸前開最高法院97年度臺上字第731號判決意旨所
    揭示之法律適用原則，自與刑法第185條所定犯罪成立要件
    有間，本於罪刑法定原則，被告所為不能以該條規定相繩，
    檢察官上訴所為指摘，尚無可採。
九、綜上所述，本件檢察官起訴及上訴意旨所舉事證，均不能使
    本院形成被告有販賣第一級毒品、服用毒品不能安全駕駛及
    成立刑法第185 條妨害公眾往來安全罪之有罪確信，依前揭
    條文規定及最高法院判例暨判決所揭櫫之證據法則，自應諭
    知被告無罪。原審據此諭知被告此部分無罪判決，其認事用
    法，並無不合，檢察官指摘原判決該部分不當，提起上訴，
    求為撤銷改判被告有罪，為無理由，應予駁回。
據上論斷，應依刑事訴訟法第368條，判決如主文。
本案經檢察官劉異海到庭執行職務。
中    華    民    國    98    年    9     月    16    日
                  刑事第十三庭  審判長法  官   曾德水
                                      法  官   林婷立
                                      法  官   陳恆寬
以上正本證明與原本無異。
檢察官對於被告被訴販賣第一級毒品、妨害公眾往來安全諭知無
罪部分，如不服本判決，應於收受送達後10日內敘述上訴之理由
者並得於提起上訴後10日內向本院補提理由書（均須按他造當事
人之人數附繕本）「切勿逕送上級法院」。
檢察官就被告被訴服用毒品不能安全駕駛諭知無罪部分，非對於
妨害公眾往來安全諭知無罪部分有上訴時，不得上訴。
                                      書記官   黃家麟
中    華    民    國    98    年    9     月    21    日


司法院資訊處製作；財團法人民間司法改革基金會備份。
